ACORDAO-COMPLETO-2366082

ACÓRDÃO 13724/2019 ATA 41/2019 - PRIMEIRA CÂMARA

VISTOS, relatados e discutidos estes autos de pensão militar emitidos pelo Ministério da Defesa/Comando do Exército.
ACORDAM os ministros do Tribunal de Contas da União, reunidos em sessão da 1ª Câmara, ante as razões expostas pelo relator, em:
9.1. considerar legais os atos de concessão de pensão militar instituídos por Luiz Gonzaga Roseira de Souza (peça 2) , Odyr Moreira da Cruz (peça 3) , Francisco Pires (peça 5) , José Benicio Cavalcanti (peça 6) , Aguinaldo Souza Toledo (peça 7) , Carlos Alberto Henriques de Campos (peça 8) , José Feliciano de Mendonca (peça 9) , Pedro Raimundo Alves (peça 10) , Aristeu Martins dos Reis (peça 11) , José Euzébio Filho (peça 12) e José Vieira (peça 13) ;
9.2. considerar ilegal o ato de concessão de pensão militar instituído por Bernardo Viana dos Santos (peça 4) , recusando-lhes o registro, nos termos do § 1º do art. 260 do RI/TCU; 
9.3. dispensar a devolução dos valores indevidamente recebidos de boa-fé, nos termos da Súmula 106 deste Tribunal; 
9.4. determinar ao Comando do Exército que: 
9.4.1. no prazo de 15 (quinze) dias, cesse quaisquer pagamentos decorrentes do ato considerado ilegal, comunicando ao TCU as providências adotadas, nos termos do art. 262, caput, do RI/TCU, e do art. 8º, caput, da Resolução TCU 206/2007, sob pena de responsabilidade solidária do responsável pela omissão;
9.4.2. cadastre novo ato de concessão de pensão militar instituída por Bernardo Viana dos Santos, em favor de Sueli Maria Oliveira dos Santos, livre das irregularidades apontadas, submetendo-o no prazo de 30 (trinta) dias à apreciação deste Tribunal, nos termos do art. 262, caput e § 2º, do RI/TCU, e 19, § 3º, da Instrução Normativa TCU 78/2018;
9.4.3. dê ciência à interessada de que poderá optar, a qualquer tempo, pelo recebimento dos proventos relativos à pensão militar ora examinada, contanto que comprove o enquadramento da sua situação nas disposições do art. 29 da Lei 3.765/1960, escolhendo um dos demais benefícios/vencimentos que atualmente recebe;
9.4.4. dê ciência do inteiro teor desta deliberação à interessada, alertando-a de que o efeito suspensivo proveniente da interposição de eventuais recursos perante o Tribunal não a exime da devolução dos valores percebidos indevidamente após a respectiva notificação, caso esses não sejam providos, devendo encaminhar os comprovantes dessa notificação a esta Corte no prazo de até 30 (trinta) dias;
9.5. determinar à Sefip que averigue eventuais falhas nas críticas dos sistemas automatizados utilizados para a análise dos atos de pessoal, diante das inconsistências indicadas na proposta de deliberação que acompanha este acórdão;
9.6. encerrar o processo e arquivar os presentes atos.

Atos de pensão militar.

Primeira Câmara

Ministério da Defesa - Comando do Exército (Vinculador).

3. Interessados: Andrea Souza Toledo (XXX.576.488-XX); Angela Maria Souza Toledo (XXX.775.638-XX); Brasilia Simoes Euzebio Wilson (XXX.276.407-XX); Cacilda Tavares Pires Chaves (XXX.552.797-XX); Celia Regina Cavalcanti (XXX.136.747-XX); Elisa Carminda de Campos Ferreira (XXX.149.982-XX); Elza Cavalcanti Ferreira (XXX.192.338-XX); Elza Souza Toledo (XXX.412.818-XX); Gladys Rejane Cavalcanti da Conceicao (XXX.711.947-XX); Ieda Cavalcanti (XXX.762.967-XX); Leia Cristina Alves Gianecchini (XXX.936.281-XX); Luzilia Simoes Euzebio (XXX.708.988-XX); Maria Cristina Alvez Martinho (XXX.158.281-XX); Maria Cristina da Silva Mendonca (XXX.020.253-XX); Maria Nazare de Fatima Ferreira Campos (XXX.215.932-XX); Maria de Lourdes Euzebio Furtado (XXX.035.776-XX); Marivania de Jesus Mendonca de Jesus (XXX.514.463-XX); Rejane Izolan de Souza (XXX.427.620-XX); Rosana Machado dos Reis Scardoelli (XXX.791.970-XX); Rosana Moreira da Cruz (XXX.698.509-XX); Rosangela Machado dos Reis (XXX.420.920-XX); Sandra Geralda Vieira (XXX.498.848-XX); Sonia Benedita Vieira Rodrigo (XXX.070.748-XX); Sueli Maria Oliveira dos Santos (XXX.754.822-XX); Therezinha Pires Rocha (XXX.348.057-XX); Vera Lucia Moreira da Cruz Martins (XXX.065.779-XX).

13.1. Ministros presentes: Walton Alencar Rodrigues (Presidente), Benjamin Zymler e Vital do Rêgo.
13.2. Ministro-Substituto convocado: Augusto Sherman Cavalcanti.
13.3. Ministro-Substituto presente: Weder de Oliveira (Relator).

ACORDAO-COMPLETO-2529852

Acórdão 4552/2022 - Primeira Câmara

Sueli Maria Oliveira dos Santos

WEDER DE OLIVEIRA

Em exame, atos de pensão militar emitidos pelo Comando do Exército - Ministério da Defesa.
A Sefip propõe a legalidade dos atos acostados às peças 2 a 13, após verificações e críticas realizadas por sistema informatizado não terem detectado irregularidades (peça 15) .
O MP/TCU, representado pelo procurador Júlio Marcelo de Oliveira, discorda da unidade instrutiva apenas com relação ao ato de pensão militar instituída pelo Sr. Bernardo Viana dos Santos em favor de Sueli Maria Oliveira dos Santos, na qualidade de viúva (peça 4) , nos seguintes termos:
"Consultas aos sistemas de informações do Tribunal de Contas da União e da Relação Anual de Informações Sociais - RAIS revelam que a interessada, além da pensão militar em apreço, recebe os seguintes benefícios:
- Pensão militar concedida pelo Exército, na qualidade de filha do instituidor Ernesto Venâncio de Oliveira, falecido em 2/5/2013;
- Vencimentos do Cargo Público de Supervisor de Caixas e Bilheteiros, exercido no âmbito do Governo do Estado do Amapá, com admissão em 1/6/2012.
De acordo com o art. 29 da Lei 3.765/1960, em sua redação original, norma que dispõe sobre a concessão de pensões militares:
Art. 29. É permitida a acumulação:
a)  de duas pensões militares;
b)  de uma pensão militar com proventos de disponibilidade, reforma, vencimentos, aposentadoria ou pensão proveniente de um único cargo civil.
Com a edição da MP 2.215-10/2001, este artigo passou a dispor o seguinte:
Art. 29. É permitida a acumulação:
I - de uma pensão militar com proventos de disponibilidade, reforma, vencimentos ou aposentadoria;
II - de uma pensão militar com a de outro regime, observado o disposto no art. 37, inciso XI, da Constituição Federal.
Tendo em vista que o referido dispositivo legal em nenhum momento permitiu a acumulação de mais de dois benefícios, a pensão militar em exame deve ser considerada ilegal, negando-se consequentemente o respectivo registro.
No âmbito desta Corte de Contas, a jurisprudência é pacífica no sentido de considerar tal acumulação indevida, conforme se observa das seguintes deliberações:
Acórdão 8721/2017-TCU-Segunda Câmara
PENSÃO MILITAR. ACUMULAÇÃO ILEGAL DE BENEFÍCIOS. DESCUMPRIMENTO DAS REGRAS DO ART. 29 DA LEI 3.765/1960. ILEGALIDADE DE UM ATO E NEGATIVA DE REGISTRO. LEGALIDADE DOS DEMAIS ATOS, COM DETERMINAÇÃO PARA OS REGISTROS CORRESPONDENTES.
 (...) 
2. O benefício previdenciário do INSS é considerado para fins do disposto no mencionado art. 29 da Lei 3.765/1960, haja vista que, em se tratando de pensão civil, quer seja previdenciária quer estatutária, a acumulação de benefícios recebidos dos cofres públicos deve ser entendida de maneira restritiva.
Acórdão 10142/2017-TCU-Segunda Câmara
PESSOAL. PENSÃO MILITAR. PERCEPÇÃO SIMULTÂNEA DE MAIS DE DOIS BENEFÍCIOS. ACUMULAÇÃO ILEGAL. DESCUMPRIMENTO DAS REGRAS DO ART. 29 DA LEI 3.765/1960. ILEGALIDADE DE UM ATO E NEGATIVA DE REGISTRO. LEGALIDADE DAS OUTRAS CONCESSÕES, COM DETERMINAÇÃO PARA OS REGISTROS CORRESPONDENTES.
Acórdão 3653/2011-TCU-Segunda Câmara
PESSOAL. PENSÃO MILITAR. LEI Nº 3.765/1960. REVERSÃO EM FAVOR DAS FILHAS DO INSTITUIDOR. ACUMULAÇÃO DE TRÊS BENEFÍCIOS POR UMA INTERESSADA. ILEGALIDADE. DETERMINAÇÕES.
O ato da pensão em análise ingressou neste Tribunal em 28/8/2017, de modo que pode ser apreciado sem a necessidade de prévia oitiva da interessada, nos termos do Acórdão 587/2011-TCU-Plenário.
Ante o exposto, o Ministério Público de Contas manifesta-se pela ilegalidade da pensão militar instituída por Bernardo Viana dos Santos e aquiesce à proposta oferecida nos autos pela Sefip, quanto aos demais atos em exame." (peça 17) .
É o relatório.

não há.

Procurador Júlio Marcelo de Oliveira.

PENSÃO MILITAR. ILEGALIDADE DE UM ATO. PERCEPÇÃO SIMULTÂNEA DE PENSÃO CIVIL COM A PENSÃO MILITAR EM EXAME. NEGATIVA DE REGISTRO. ERRO CÁLCULO TEMPO DE SERVIÇO EM UM ATO. DETERMINAÇÕES. LEGALIDADE DOS DEMAIS ATOS.

PENSÃO MILITAR (PMIL)

Secretaria de Fiscalização de Pessoal (Sefip).

Em exame, doze atos de pensão militar emitidos pelo Ministério da Defesa/Comando do Exército.
A Sefip, após críticas automatizadas, não identificou irregularidades, propondo a legalidade de todos. 
Por sua vez, o Parquet identificou, nos sistemas de informações do Tribunal de Contas da União e da Relação Anual de Informações Sociais - RAIS, que a Sra. Sueli Maria Oliveira dos Santos, beneficiária do Sr. Bernardo Viana dos Santos (peça 4) , na qualidade de viúva, percebe outra pensão militar concedida pelo Exército, como filha de instituidor falecido, bem como vencimentos de servidora do Governo do Estado do Amapá.
Segundo o MP/TCU, essa situação está em desalinho à MP 2.215-10/2001, a qual permite a acumulação de uma pensão militar com proventos de disponibilidade, reforma, vencimentos ou aposentadoria, ou de uma pensão militar com a de outro regime, observado o disposto no art. 37, inciso XI, da Constituição Federal.
II
Acolho a manifestação do MP/TCU, que endossou a proposta da unidade instrutiva com exceção da formulada para o ato de Bernardo Viana dos Santos (peça 4) , sem prejuízo de tecer algumas considerações.
A Lei 3.765/1960, alterada pela MP 2.215-10/2001, vigente na data do óbito do militar, em 21/1/2005, disciplina a possibilidade de acumulação da pensão militar nos termos seguintes: 
"Art. 29 - É permitida a acumulação: 
I - de uma pensão militar com proventos de disponibilidade, reforma, vencimentos ou aposentadoria;
II - de uma pensão militar com a de outro regime, observado o disposto no art. 37, inciso XI, da Constituição Federal."
A jurisprudência deste Tribunal (a exemplo dos Acórdão 12450/2018-TCU-Primeira Câmara, 8721/2017 e 3653/2011-TCU-2ª Câmara e 2365/2018-TCU-Plenário) é firme no sentido de que o disposto no artigo acima citado "permite a acumulação de duas pensões militares ou de uma pensão militar com vencimentos ou benefício previdenciário decorrente de um único cargo civil, sejam estes últimos vinculados ao Regime Próprio de Previdência de Servidores Públicos ou ao Regime Geral da Previdência Social". 
Logo, considerando que a interessada, além da pensão em exame, já acumulava uma pensão militar com vencimentos de cargo efetivo do Governo do Estado do Amapá, em face de consulta realizada na RAIS, o ato 26655/2017 (peça 4) deve ser considerado ilegal.
Ressalto que não é necessário promover a oitiva da interessada, uma vez que o ato ingressou neste Tribunal há menos de 5 (cinco) anos, 12/12/2018 (Acórdão 587/2011-TCU-Plenário) .
Deve ser determinado ao órgão de origem que se abstenha de realizar pagamentos decorrentes do ato impugnado e que dê ciência à interessada de que poderá optar, a qualquer tempo, pelo recebimento dos proventos relativos à pensão militar ora examinada, contanto que comprove o enquadramento da sua situação nas disposições do art. 29 da Lei 3.765/1960, escolhendo um dos demais benefícios/vencimentos que atualmente recebe, conforme precedentes mencionados acima.
Portanto, com exceção do ato acostado à peça 4, os demais atos devem ser considerados legais, concedendo-lhes o respectivo registro.
Por outro lado, a análise dos atos acostados às peças 11, 12 e 13 revelou a possível acumulação indevida para beneficiários constantes dos respectivos formulários. Por esse motivo, minha assessoria procedeu pesquisa aos sistemas de informação do Tribunal, que resultou na informação de que as Sras. Rosângela Machado dos Reis (ato 4750/2018, peça 11) , Brasília Simões Euzébio Wilson (ato 4773/2018, peça 12) e Sandra Geralda Vieira (ato 8695/2018, peça 13) não possuem outro benefício ou vencimento por atividade laboral. 
Portanto, não se identificou irregularidade que levasse à negativa do registro das pensões militares em comento.
Ressalto, por oportuno, que não houve indicação ou esclarecimentos, na instrução da Sefip, acerca do indício de acumulação de benefício informado no formulário da peça 11, acima descrito e, por essa razão, entendo ser pertinente determinar à Sefip que investigue eventuais falhas nas críticas dos sistemas automatizados utilizados para a análise dos atos de pessoal.
Diante do exposto, manifesto-me pela aprovação do acórdão que ora submeto à apreciação deste Colegiado.
TCU, Sala das Sessões Ministro Luciano Brandão Alves de Souza, em 12 de novembro de 2019.
Weder de Oliveira 
Relator